臺灣高等法院臺中分院民事判決
108年度重上字第157號
上  訴  人  黃本吉
            黃文登
            黃耀進
            洪志坤
            游舒鈞
            黃騰馵
            黃薇蓉
            黃齡鋒
共      同
訴訟代理人  林益輝律師
            湯詠煊律師
            林石猛律師
            戴敬哲律師
上  訴  人  趙細歡
            王思越
            王君堯
共      同
訴訟代理人  林羣期律師
複  代理人  劉錦勳律師
被  上訴人  行政院農業委員會林務局南投林區管理處

法定代理人  李政賢
訴訟代理人  吳榮昌律師
複  代理人  林彥君律師
            劉士睿律師
上列當事人間拆屋還地等事件，上訴人對於中華民國108年5月31
日臺灣南投地方法院107年度重訴字第33號第一審判決提起上訴
，本院於111年5月10日言詞辯論終結，判決如下：
    主  文
一、上訴駁回。
二、原判決主文第3項應更正為：上訴人游舒鈞、黃騰馵、黃薇
    蓉、黃齡鋒應將坐落南投縣○○鄉○○段000○00000○000地號土
    地上如原判決附圖編號F1、F2、F3所示之地上物拆除，並將
    上開土地返還予被上訴人；並應於繼承自黃文基之遺產所得
    範圍內，連帶給付被上訴人新臺幣16,089元，及自民國110
    年8月26日起，至清償日止，按週年利率百分之5計算之利息
    ；另應自民國110年8月26日起，至上開土地交還日止，按月
    連帶給付土地使用補償金新臺幣156元予被上訴人。
三、第二審訴訟費用由上訴人各依附表二所示比例負擔。
    事實及理由
甲、程序事項：
壹、被上訴人之法定代理人原為李炎壽，嗣變更為李政賢，其具
    狀聲明承受訴訟，核於法無不合，應予准許。又上訴人黃文
    基於民國110年8月25日死亡，繼承人為游舒鈞、黃騰馵、黃
    薇蓉、黃齡鋒（下稱游舒鈞等4人）等情，有戶籍謄本、繼
    承系統表附於本院卷㈡313-318、341-345、347、353-356頁
    可參。嗣游舒鈞等4人具狀聲明承受訴訟，核於法無不合，
    應予准許。
貳、被上訴人於原審請求黃文基應將坐落南投縣○○鄉○○段000○00
    000○000地號土地（下稱816、816-6、817地號土地）上如原
    判決附圖（下稱附圖）編號F1、F2、F3所示之地上物拆除，
    並將上開土地返還予被上訴人；應給付被上訴人新臺幣（下
    同）8,744元及其法定遲延利息；並自起訴狀繕本送達翌日
    起至上開土地交還日止，按月給付土地使用補償金156元予
    被上訴人。嗣黃文基死亡，由游舒鈞等4人聲明承受訴訟，
    故其於本院更正請求游舒鈞等4人應將坐落816、816-6、817
    地號土地上如附圖編號F1、F2、F3所示之地上物拆除，並將
    上開土地返還予被上訴人；應於繼承自黃文基之遺產所得範
    圍內，連帶給付被上訴人16,089元，及自110年8月26日起，
    至清償日止，按週年利率百分之5計算之利息；並自110年8
    月26日起，至上開土地交還日止，按月連帶給付土地使用補
    償金156元予被上訴人，核於法無不合，應予准許。　
乙、實體事項：
壹、被上訴人主張：816、816-6、817地號與南投縣○○鄉○○段000
    00○00000地號（下稱816-2、816-5地號）等5筆土地（下合
    稱系爭土地）為中華民國所有（下稱國有），由其管理。上
    訴人黃本吉、黃文登、黃耀進、洪志坤（下與游舒鈞等4人
    合稱黃本吉等8人）與黃文基及訴外人王○○（於106年9月5日
    死亡，繼承人為上訴人趙細歡、王思越、王君堯，下稱趙細
    歡等3人）約自88年起，無權占用系爭土地，興建如附圖編
    號A1-G3（不含B1）所示之地上物等情。爰依民法第767條第
    1項、第179條規定，請求上訴人各自拆除如附圖編號A1-G3
    所示之各自所有地上物（下各稱黃本吉等8人之系爭地上物
    、趙細歡等3人之系爭地上物，或合稱系爭地上物），並返
    還各自占用之系爭土地予被上訴人，並各自給付被上訴人自
    起訴日起，回溯5年即如附表一所示之相當於租金之不當得
    利之本息，及自起訴狀繕本送達翌日起，至返還系爭土地止
    ，按月給付如附表一所示之土地使用補償金。
貳、上訴人部分：
一、黃本吉等8人則以：早於清朝年間，伊等8人之祖先即已居住
    於系爭土地上，歷經日治時期、國治時期，從未有人主張權
    利，亦未見中華民國政府公告將系爭土地撥歸其管理。故於
    95年12月21日第一次登記為中華民國所有以前，伊等之祖先
    已依先占理論取得系爭土地所有權，並由黃本吉等人之父黃
    ○○繼承，再由伊等繼承為系爭土地之所有權人。縱系爭土地
    登記為中華民國所有，但係錯誤登記，中華民國並未合法取
    得系爭土地之所有權。是被上訴人自不得依民法第767條第1
    項規定，請求伊等8人拆屋還地。黃○○於56年即與臺灣省林
    務局巒大林區管理處簽訂租賃契約。黃本吉於78年繼承黃○○
    與臺灣省林務局巒大林區管理處訂有租賃契約，租賃期間自
    78年1月2日起至87年1月1日止。嗣於87年、96年、105年再
    續訂租賃契約，租賃期間自105年1月2日起至114年1月1日止
    ，今共同承租人為黃本吉、黃文登、黃耀進、黃文基、林○○
    。上開5人共同承租之租賃契約載有核准使用文號「46.9.3
    林政字第32040號」，顯徵黃○○至遲於46年間，即與被上訴
    人之前身「集集事業林區」簽署租賃契約。而伊等8人之系
    爭地上物至遲於訂立租賃契約後即已蓋建、居住，迄今皆有
    5、60年以上，伊等8人之系爭地上物為不動產，蓋建後自無
    法變動位置，何以因土地之歷次編定，迄今始反指摘伊等8
    人之系爭地上物並未坐落於上開租賃契約之範圍內？伊等於
    63年至102年，每年均有定期繳納租金予其，可證伊等8人與
    被上訴人間就系爭土地，存有租賃關係，伊等8人應係有權
    占用系爭土地。縱認伊等8人非基於租賃關係占有系爭土地
    ，亦得依時效取得系爭土地之地上權登記請求權，自非屬無
    權占有。況被上訴人之所有物返還請求權已罹於民法第125
    條所定之15年消滅時效而消滅。又中華民國長期消極不行使
    權利，被上訴人提起本件訴訟，推翻長期存在之社會信賴狀
    態，已構成權利濫用及權利失效，亦有違誠信原則。另本件
    涉及原墾農民權益保障、土地轉型正義及居住權等之憲法重
    要基本人權等議題，請予考量等語置辯。
二、趙細歡等3人則以：彼等3人之被繼承人王○○與訴外人林○○商
    議，由王○○出資興建彼等3人之系爭地上物，再以林○○之名
    義，向被上訴人承租系爭土地。是彼等3人之系爭地上物占
    用系爭土地，係基於租賃契約關係，並非無權占有。自73年
    起至89年間止，依王○○歷次暫准租約之承租位置圖均如原審
    卷807頁附圖A所示，惟於91年後之暫准租約之承租位置圖卻
    改如原審卷809頁附圖B所示。相關位置出現改變，顯見其中
    暫准租約內容容有錯誤，或有未經王○○同意而變更內容之情
    事。經比對上開原有暫准租約之位置經變更後之位置，與黃
    ○○之暫准租約及黃本吉89年以前之暫准租約之承租位置後，
    可推知於89年以前，彼等3人之系爭地上物係有合法承租之
    權利。又由黃本吉上開暫准租約之共同承租人之一林○○，地
    址為南投縣○○鄉○○村○○路00號，即為林○○住居地址，可推知
    林○○係以其子林○○名義為暫准租約之承租人，向被上訴人承
    租系爭土地。且彼等3人之系爭地上物係王○○於60年以前興
    建之建物，而日月潭都市計畫法於62年實施，彼等之地上物
    均未經主管機關認定有何違法或以違建進行拆除，顯見被上
    訴人係容許彼等3人之系爭地上物存在。其於數十年後提起
    本件訴訟，實有違誠信原則，亦屬權利濫用。況彼等3人之
    系爭地上物與林○○所有建物相鄰並共用牆壁，如強行拆除，
    恐有結構安全及損及鄰棟建物之虞，故被上訴人之請求亦有
    權利濫用及違反誠信原則。另彼等3人應已依時效取得系爭
    土地之地上權登記請求權，自非屬無權占有等語置辯。
參、原審為上訴人敗訴之判決，上訴人不服，上訴求為判決：
一、黃本吉等8人：㈠原判決不利於黃本吉等8人部分廢棄。㈡上開
    廢棄部分，被上訴人於第一審之訴駁回。
二、趙細歡等3人：㈠原判決不利於趙細歡等3人部分廢棄。㈡上開
    廢棄部分，被上訴人於第一審之訴駁回。
三、被上訴人則聲明：上訴駁回。並就於原審請求黃文基部分，
    更正聲明為：游舒鈞等4人應將坐落816、816-6、817地號土
    地上如附圖編號F1、F2、F3所示之地上物拆除，並將上開土
    地返還予被上訴人；應於繼承自黃文基之遺產所得範圍內，
    連帶給付被上訴人16,089元，及自110年8月26日起，至清償
    日止，按週年利率百分之5計算之利息；並自110年8月26日
    起至上開土地交還日止，按月連帶給付土地使用補償金156
    元予被上訴人。
肆、兩造不爭執事項（參本院卷㈠386-388頁）：
一、816、816-2、816-5、816-6（上開3筆土地係分割自816地號
    土地）、817地號等5筆土地，原均屬巒大事業林區第30林班
    範圍內之土地，於95年12月21日辦理第一次登記，所有權人
    為中華民國，由被上訴人管理（原審卷㈠23-31頁）。
二、坐落816地號土地上如附圖編號A1所示地上物（面積131.53
    平方公尺）、坐落816-2地號土地上如附圖編號A2所示地上
    物（面積262.76平方公尺）均為王○○所有。王○○於106年9月
    5日死亡，由趙細歡等3人共同繼承（原審卷43、53、103、1
    42、653頁）。
三、坐落816地號土地上如附圖編號B2所示地上物（面積763.89
    平方公尺）、編號C1所示地上物（面積0.07平方公尺）、坐
    落816-2地號土地上如附圖編號B3所示地上物（面積1.57平
    方公尺）、坐落817地號土地上如附圖編號C2所示地上物（
    面積1.57平方公尺）均為黃耀進占有使用（原審卷43、49頁
    ）。
四、坐落817地號土地上如附圖編號D所示地上物（面積299.95平
    方公尺）為黃本吉占有使用（原審卷43、101頁）。
五、坐落817地號土地上如附圖編號E1所示地上物（面積254.55
    平方公尺）、坐落816-6地號土地上如附圖編號E2所示地上
    物（面積82.95平方公尺）、坐落816-5地號土地上如附圖編
    號E3所示地上物（面積21平方公尺），均為黃文登占有使用
    （原審卷43、45頁）。
六、坐落817地號土地上如附圖編號F1所示地上物（面積134.74
    平方公尺）、坐落816地號土地上如附圖編號F2所示地上物
    （面積25.57平方公尺）、坐落816-6地號土地上如附圖編號
    F3所示地上物（面積139.99平方公尺），均為黃文基占有使
    用（原審卷43、47頁）。
七、坐落816地號土地上如附圖編號G1所示地上物（面積59.83平
    方公尺）、坐落816-2地號土地上如附圖編號G2所示地上物
    （面積29.63平方公尺）、坐落816-6地號土地上如附圖編號
    G3所示地上物（面積138.93平方公尺），均為洪志坤占有使
    用（原審卷43、51頁）。
八、上訴人各為伊等所占有使用系爭地上物之事實上處分權人。
九、王○○前於56年11月20日經被上訴人核准承租816地號土地內
    之巒大事業區第30林班（面積0.0287公頃），約定承租之林
    地限供房屋使用。嗣被上訴人以89年1月20日投政字第914 
    號函核准王○○將上開租約之續約權轉讓予王○○，改由王○○承
    租，再經續約，約定租期自91年11月20日起至100年11月19
    日止，共計9年。依約租期屆滿時，承租人若須繼續使用林
    地，應於租期屆滿前1個月，檢具有關證件提出申請續租，
    否則視同放棄續租（原審卷83-99頁、331-373頁）。
十、黃○○前於46年9月3日經被上訴人核准承租816、816-2地號土
    地內之巒大事業區第30林班（205）（核准使用文號：46.09
    .03林政32040、面積0.0415公頃），約定承租之林地限供房
    屋使用。嗣黃○○將該租約讓與黃本吉、黃文基、黃文登、黃
    耀進、林○○，並由黃本吉代表於88年11月3日，與被上訴人
    另定租約，再經續約，約定租期自105年1月2日起至114年1
    月1日止，共計9年（原審卷67-79頁）。
十一、上開黃耀進所有如附圖編號B2、B3、C1、C2所示地上物、
      黃本吉所有如附圖編號D所示地上物、黃文登所有如附圖
      編號E1、E2、E3所示地上物、黃文基所有如附圖F1、F2、
      F3所示地上物，均不在黃本吉、黃文基、黃文登、黃耀進
      、林○○與被上訴人上開租約之範圍內。
十二、系爭土地位於南投縣魚池鄉日月潭觀光風景區，與日月潭
      相隔中興路。
十三、系爭土地102年至104年申報地價為每平方公尺68元：105 
      年至107年申報地價為每平方公尺78元（原審卷131、135
      頁）。
十四、若被上訴人請求黃本吉等8人給付不當得利為有理由，則
      同意以申報地價百分之8計算其金額（原審卷837頁）。　
伍、本院得心證之理由：
一、系爭土地應為被上訴人管理之國有土地：
  ㈠被上訴人主張：系爭土地為其管理之國有土地之事實，有其
    所提土地建物查詢資料5紙與黃本吉等8人所提土地登記第二
    類謄本5紙分附於原審卷23-31、687-691頁可參，並為趙細
    歡等3人所不爭執，但為黃本吉等8人所否認，辯稱：系爭土
    地於95年12月21日辦理第一次登記，登記為中華民國所有係
    錯誤之登記，中華民國並未合法取得所有權。蓋早於清朝年
    間，伊等8人之祖先即已居住於系爭土地上，歷經日治時期
    、國治時期，從未有人主張權利，亦未見中華民國政府公告
    撥歸其管理。故於95年12月21日登記為中華民國所有前，伊
    等8人之祖先已依先占理論取得系爭土地所有權，並由黃○○
    繼承，嗣由伊等8人繼承為系爭土地所有權人。
  ㈡系爭土地原屬被上訴人所管理之巒大事業林區第30林班範圍
    內之土地等情，已為兩造所不爭執。故系爭土地於95年12月
    21日未辦理第一次登記前，難認係屬無主地，而應屬臺灣省
    林務局所管理之未辦土地總登記之國有林地，此參原審卷67
    -89、239-297、333-373頁所附與系爭土地相關或相鄰之土
    地租賃合約書、保育契約，均有載明租賃標的為國有林地，
    亦可得證。系爭土地既屬土地總登記後未登記之國有土地，
    自得依土地法第52條規定，於95年12月21日辦理土地所有權
    第一次登記，將之登記為所有權人：中華民國、管理者：行
    政院農業委員會林務局。
　㈢黃本吉等8人就伊等8人所辯：伊等8人之祖先早於中華民國政
    府自日本政府接收系爭土地取得所有權以前，即已先取得系
    爭土地所有權一節，固據提出墾照、同意書等歷史文件（參
    本院卷㈡95-101、266-269、379-383頁、原審卷771-773頁）
    為證。惟依上開於47年4月8日簽立之同意書（立同意書人為
    黃本吉之父黃○○）所載交換之土地係集集事業林區第47林班
    土地，與系爭土地（巒大事業林區第30林班土地）無涉，且
    亦係記載黃○○同意將原「申請」第47林班土地，而非原「所
    有」第47林班土地，與憲兵團「申請」之土地交換。故此同
    意書尚難據為黃本吉等8人上開所辯之有利認定。至依上開
    墾照（於清朝光緒年間所開立）所載之內容，亦無從逕以認
    定黃本吉等8人所辯：伊等之祖先早於中華民國政府自日本
    政府接收系爭土地取得所有權以前，即已先取得系爭土地所
    有權一節屬實。至黃本吉等8人所提公聽會會議記錄、產權
    移轉紀錄、網路資料、明潭憶舊、南投縣人物志稿、報紙、
    化番六社志、百年歷史圖資、媒體報導之文件或書面等（參
    原審卷537-592、661-701、723-769頁、本院卷㈡87-93、277
    -304頁），概屬相關會議紀錄、民間或學術研究相關文件，
    或媒體報導，並非屬官方核發之正式產（所有）權之相關證
    明文件，自難據為伊等8人上開所辯之有利之認定。
　㈣基上所述，基於舉證責任分配法則，實難認黃本吉等8人上開
    所辯（系爭土地於95年12月21日辦理第一次登記，登記為中
    華民國所有係錯誤之登記，中華民國並未合法取得所有權）
    為可採，而應以被上訴人主張：系爭土地應為被上訴人管理
    之國有土地之事實，堪信為真實。
二、上訴人應係無權占有系爭土地：
　㈠被上訴人主張：上訴人係無權占有系爭土地之事實，為上訴
    人所否認，辯稱：兩造間應存有租賃契約關係，伊等自非無
    權占有系爭土地。按所有人對於無權占有或侵奪其所有物者
    ，得請求返還之。對於妨害其所有權者，得請求除去之。有
    妨害其所有權之虞者，得請求防止之，民法第767條第1項定
    有明文。被上訴人係以無權占有為原因，提起返還所有物之
    訴，而上訴人爭執兩造間存有租賃契約關係，非無權占有為
    抗辯，自應由上訴人就伊等占有權源之存在，負舉證責任（
    參最高法院110年度台上字第265號民事判決）。次按租賃，
    乃特定當事人間所締結之債權契約，對於契約必要之點，即
    租金與標的物之意思表示必須一致，否則其契約即難謂已成
    立（參最高法院93年度台上字第712號民事判決）。且租金
    及租賃標的物，乃屬租賃契約成立必要之點，被上訴人既否
    認兩造有租賃關係存在，上訴人自應就此負舉證責任（參最
    高法院106年度台上字第1888號民事判決）。　　
  ㈡黃本吉等8人辯稱：黃○○於56年間，與被上訴人簽訂租賃契約
    之後，即興建系爭地上物居住迄今，均無變動位置。該租賃
    契約續約後之最新租賃期間係至114年1月1日止，故被上訴
    人不得反指伊等8人無權占有系爭土地之事實，為被上訴人
    所否認，主張：「黃○○曾向其承租二筆土地，一筆核准文號
    為56.7.26林政字第31594號，租賃期間自56年4月24日起至6
    0年4月23日止之租賃契約（下稱31594號租約，未續約而已
    消滅）。另一筆核准文號為46.9.3林政字第32040號之租賃
    契約（下稱32040號租約，已續約至114年1月1日）。31594
    號租約因黃○○於59年間有違約行為，於租期屆至後並未續約
    ，租賃關係已消滅。且就此部分，其已訴請黃○○拆屋還地，
    業經臺灣臺中地方法院以66年度訴字第3853號、鈞院以67年
    度上字第32號民事判決黃○○應拆屋還地確定。至黃本吉等8
    人之系爭地上物所占用之系爭土地所在位置，並不在已續約
    至114年1月1日之32040號租約所承租之土地範圍內。」被上
    訴人就其上開主張，業據提出與其主張相符之31594號租約
    、上開2份民事判決（參本院卷㈠279-282、291-303頁）為證
    。且黃本吉等8人之系爭地上物所占用之系爭土地所在位置
    ，並不在已續約至114年1月1日之32040號租約所承租之土地
    範圍內等情，已為兩造所不爭執（參上開兩造不爭執事項十
    一、）。由此足認應以被上訴人上開主張為可取，黃本吉等
    8人上開所辯，核非可採。
　㈢趙細歡等3人辯稱：彼等3人之系爭地上物原係坐落王○○與被
    上訴人之暫准租約之範圍內，係因不明原因，而變更位置。
    另王○○曾與林○○商議，由王○○出資興建彼等3人之系爭地上
    物，再以林○○名義向被上訴人承租，是彼等3人與被上訴人
    間應有租賃關係，而非無權占有系爭土地之事實，為被上訴
    人所否認，主張：王○○與被上訴人間之暫准租約，已於100
    年11月19日屆期，且因王○○未依該租約第3條約定，於租期
    屆滿前一個月內，向被上訴人申請續租，已依約視同放棄續
    租。故王○○與被上訴人間已無租賃關係存在。另其與林○○間
    ，並無就趙細歡等3人之系爭地上物所在之系爭土地，訂有
    租賃關係。
　　1.依被上訴人所提其與王○○簽訂之暫准租地租賃合約書（參
      原審卷83-99頁）所示，該暫准租約已於100年11月19日屆
      期，而趙細歡等3人復未提出相關事證證明：王○○有依該
      租約第3條約定，於租期屆滿前一個月內，向被上訴人申
      請續租。準此，堪信被上訴人主張：王○○依約應已視同放
      棄續租，故王○○與被上訴人間已無租賃關係存在之事實為
      真實。
　　2.證人林○○於原審結稱：與王○○很好，但並未曾與王○○約定
      ，一起向被上訴人承租土地一同使用，供王○○興建趙細歡
      等3人之系爭地上物之用（參原審卷795-798頁）等語，核
      與趙細歡等3人上開所辯不符。另證人即林○○之子林○○於
      本院結稱：不曉得趙細歡等3人之系爭地上物何時興建，
      不清楚有無與趙細歡等3人共同取得租約，亦不清楚林○○
      與被上訴人有無訂有租約（本院卷㈡12-16頁）等語，經核
      亦難據為彼等3人有利之認定。
　　3.此外，趙細歡等3人復未提出相關有利事證，供本院審酌
      ，依舉證責任分配法則，自難信彼等3人上開所辯為真實
      。
　㈣上訴人辯稱：伊等占有系爭土地已逾20年，已依時效取得系
    爭土地之地上權登記請求權，自非屬無權占用之事實，為被
    上訴人所否認。按地上權為一種物權，主張時效取得地上權
    者，首須以行使地上權之意思而占有，始克為之。而占有人
    在他人土地上有建築物或其他工作物或竹木，可能係基於侵
    權行為之意思，亦可能基於越界建築使用，亦或界址不明致
    誤認他人土地為自己所有，或因不知為他人土地而誤為占有
    使用……等等，原因多端，尚難僅以占有人在他人土地上有建
    築物之客觀事實，即認占有人係基於行使地上權之意思而占
    有（參最高法院102年度台上字第2269號民事判決）。承如
    前述，上訴人辯稱：係基於兩造間租賃契約關係，占用系爭
    土地，興建系爭地上物。準此，實難認上訴人占用系爭土地
    ，係基於行使地上權之意思。而上訴人就伊等占用系爭土地
    ，主觀上係基於行使地上權之意思部分，並未提出相關有利
    之事證，供本院審酌，自難徒以上訴人在系爭土地上，有系
    爭地上物之客觀事實，即逕認上訴人係基於行使地上權之意
    思而占有系爭土地。準此，伊等尚無從依民法第772條準用
    同法第769條、770條之規定，因時效而取得系爭土地之地上
    權登記請求權。是上訴人上開所辯，核非可採。
  ㈤基上所述，難認上訴人就：兩造間存有租賃契約關係，或伊
    等係基於行使地上權之意思而占有系爭土地，故伊等非屬無
    權占有系爭土地之事實，已盡舉證之責。故應以被上訴人主
    張：上訴人係無權占有系爭土地之事實為可採。
三、被上訴人所提本件訴訟，並無民法第125條消滅時效規定之
    適用：依司法院大法官會議釋字第107號、第164號解釋意旨
    ，被上訴人已辦理所有權登記之系爭土地之民法第767條第1
    項所有權回復、排除侵害請求權，並無民法第125條所定15
    年消滅時效之適用。因上訴人無權占用系爭土地之行為，自
    系爭土地辦理所有權登記之95年12月21日以後，仍一直持續
    至今。故被上訴人所提本件所有權回復請求訴訟，尚無上開
    消滅時效規定之適用。是黃本吉等8人所辯：被上訴人之所
    有權回復請求權已罹於15年消滅時效而消滅一節，核非可取
    。
四、被上訴人提起本件訴訟，並無違誠信原則，亦無權利濫用或
    已權利失效：
　㈠上訴人辯稱：被上訴人在上訴人占用系爭土地數十年後，始
    提起本件訴訟，顯有違誠信原則，屬權利濫用，或已權利失
    效一節，為被上訴人所否認。按權利失效亦係源於誠信原則
    ，係以權利人不行使權利，已達相當之期間，致義務人產生
    正當信賴，信賴權利人將不再行使其權利，並以此作為自己
    行為之基礎，對義務人之行為有加以保護之情形（參最高法
    院110年度台上字第1330號民事判決）。
  ㈡承如前述，上訴人既係無權占用系爭土地，被上訴人並無容
    忍義務，況參諸司法院大法官會議釋字第107號、第164號解
    釋，被上訴人有登記之系爭土地之所有權回復、排除侵害請
    求權，並無民法第125條15年消滅時效之適用。故被上訴人
    訴請上訴人拆屋還地，應係其正當行使所有權之權利。上訴
    人並未舉證證明被上訴人有何足以致伊等相信其有長期不欲
    行使該權利之情事，自難認被上訴人提起本件，有違反誠信
    原則或已權利失效。又被上訴人提起本件訴訟，乃基於民法
    第767條第1項之權利正當行使，在客觀上係為自己之利益而
    行使，縱令對上訴人占有使用系爭土地之利益造成損害，然
    既非以損害上訴人之利益為主要目的。是被上訴人之行使權
    利行為即與民法第148條規定無違。況如前述，被上訴人早
    已於66年間，即對黃○○提起拆屋還地之民事訴訟，並經臺灣
    臺中地方法院以66年度訴字第3853號、本院以67年度上字第
    32號民事判決確定。且被上訴人先後於85、102、105年間，
    就系爭土地對黃本吉、黃文登、黃文基、黃耀進、洪志坤、
    王○○提出竊占罪之刑事告訴，經檢察官偵查後，認已逾10年
    追訴權時效，而為不起訴處分等情，有臺灣南投地方檢察署
    檢察官不起訴處分書7份附於原審卷105-129頁可參。準此，
    自難謂被上訴人有何因相當期間長期不行使權利，已致上訴
    人產生正當信賴，信賴被上訴人將不再行使其權利之情事。
    又趙細歡等3人之系爭地上物縱與林○○所有建物相鄰並共用
    牆壁，惟因本判決確定之效力並不及於林○○，故日後如有需
    強制執行時，依法本不得損害林○○所有建物。是趙細歡等3
    人辯稱：日後如強行拆除彼等之系爭地上物，會損及相鄰之
    林○○所有建物，而有違反權利濫用及誠信原則一節，核非可
    採。基上所述，上訴人就此所辯，均非可採。
五、黃本吉等8人辯稱：伊等8人有居住權，請求本院予以審酌部
    分：按公民與政治權利國際公約第17條第1項、經濟社會文
    化權利國際公約第11條第1項前段關於適足居住權之規定，
    具有國內法律之效力，本於基本人權保障之旨，在私有土地
    所有人依民法第767條規定訴請無權占有人拆屋還地訴訟中
    ，該占有人可援引作為防禦方法，惟囿於我國就上開兩公約
    上述揭示適足居住權意旨，「尚乏」對私有土地所有人行使
    其所有權與適足居住權間相關法律之明確規定，法院僅得在
    個案中於現行法規範內衡酌保障無權占有人之適足居住權之
    適當方法，「不得」逕課私有土地所有人於訴請拆屋還地前
    應對無權占有人行通知、協商、補償、安置措施等義務，並
    以土地所有人未行上述法律未明文規定之義務，「排斥」其
    所有權之行使（參最高法院109年度台上字第614號民事判決
    ）。本院經綜合審酌本件之相關情狀，並衡酌兩造之相關利
    益後，認本件並無以適足居住權排斥被上訴人所有權行使之
    必要。
六、兩造就上訴人因無權占有系爭土地，所應返還之相當於租金
    之不當得利之數額計算部分（詳參附表一），於本院均未再
    爭執，因本院認原判決就此部分之事實與理由（參原判決19
    -21頁），經核尚無違誤，爰予引用，茲不復贅。
七、綜上所述，上訴人既未舉證證明伊等就系爭土地，非屬無權
    占有，則原審依被上訴人之請求，依民法第767條第1項、第
    179條、第1148條規定，判命上訴人應各自將坐落系爭土地
    如附圖所示之系爭地上物拆除，並各自將所占用系爭土地返
    還被上訴人，再依上訴人各自所占用系爭土地面積之申報地
    價之百分之8，計算上訴人應返還被上訴人相當於租金之不
    當得利數額，而為上訴人敗訴之判決，另依兩造之聲請，各
    酌定相當之擔保金，分別宣告准、免假執行，經核並無違誤
    。上訴意旨指摘原判決有所不當，求予廢棄改判，為無理由
    ，應予駁回。另被上訴人於本院因黃文基於上訴後之110年8
    月25日死亡，更正請求游舒鈞等4人應將坐落816、816-6、8
    17地號土地上如附圖編號F1、F2、F3所示之地上物拆除，並
    將上開土地返還予被上訴人；應於繼承自黃文基之遺產所得
    範圍內，連帶給付被上訴人16,089元，及自110年8月26日起
    ，至清償日止，按週年利率百分之5計算之利息；並自110年
    8月26日起，至上開土地交還日止，按月連帶給付土地使用
    補償金156元予被上訴人（游舒鈞等4人就被上訴人此部分更
    正，於本院亦未有所爭執），經核於法尚無不合。爰判決將
    原判決主文第3項部分，更正判決如主文第2項所示。
八、本件事證已臻明確，兩造其餘之攻擊或防禦方法及所用之證
    據，經本院斟酌後，認為均不足以影響本判決之結果，爰不
    逐一論列，附此敘明。
陸、據上論結，本件上訴為無理由，判決如主文。
中　　華　　民　　國　　111 　年　　5 　　月　　24　　日
        　　    民事第七庭    審判長法　官  王  銘
　　　　　　　　　　　　　　        法　官  張國華
　　　　　　　　　　　　　　　      法　官  唐敏寶
正本係照原本作成。          
如不服本判決，應於收受送達後20日內向本院提出上訴書狀，其
未表明上訴理由者，應於提出上訴後20日內向本院補提理由書狀
（均須按他造當事人之人數附繕本）。因疫情而遲誤不變期間，
得向法院聲請回復原狀。
上訴時應提出委任律師或具有律師資格之人之委任狀；委任有律
師資格者，另應附具律師資格證書及釋明委任人與受任人有民事
訴訟法第466條之1第1項但書或第2項所定關係之釋明文書影本。
如委任律師提起上訴者，應一併繳納上訴裁判費。           
                                    書記官  劉恒宏
　　　　　　　　　　　　　　　　　　
中　　華　　民　　國　　111 　年　　5 　　月　　24　　日



附表一：
占用人 占用範圍如原判決附圖編號 占用地號 相當於租金之不當得利   按月給付土地使用補償金 黃本吉 D 817 8,734元  156元 黃文登 E1 E2 E3 000 000-0 000-0 10,438元  186元 游舒鈞 黃騰馵 黃薇蓉 黃齡鋒 F1 F2 F3 000 000 000-0 16,809元（黃文基債務） 註：8,744(即102年5月25日至107年5月24日相當於租金之不當得利)＋1,392(即107年6月20日至110年8月25日之利息，8744×0.05×1162/365)＋5,953(即107年6月20日至110年8月25日按月給付土地使用補償金，156×38＋156×5/31)＝16,809（參本院卷㈡435頁）  156元 （自110年8月26日起，至返還土地止） 黃耀進 B2 B3 C1 C2 000 000-0 000 000 22,336元  399元 洪志坤 G1 G2 G3 000 000-0 000-0 6,650元  119元 趙細歡 王思越 王君堯 A1 A2 000 000-0 9,710元 (102年5月25日至106年9月4日)  205元    1,766元 (106年9月5日至107年5月24日)   ★相當於租金之不當得利之計算式詳參原判決附表一，占用期間為102年5月25日至107年5月24日。 ★按月給付土地使用補償金，係自107年6月20日起，至返還土地止，計算式詳參原判決附表二。      

附表二：
上訴人 占用面積×107年公告現值 訴訟費用負擔比例 黃本吉 299.95×360＝107,982 15/1000 黃文登　 254.55×360＝91,638 82.95×10000＝829,500 21×360＝7,560 共計928,698 130/1000 游舒鈞 黃騰馵 黃薇蓉 黃齡鋒 134.74×360＝48,506.4 25.57×360＝9,205.2 139.99×10000＝1,399,900 共計1,457,611.6 （連帶）203/1000  黃耀進 763.89×360＝275,000.4 1.57×10000＝15,700 0.07×360＝25.2 1.57×360＝565.2 共計291,290.8 41/1000 洪志坤 59.83×360＝21,538.8 29.63×10000＝296,300 138.93×10000＝1,389,300 共計1,707,138.8 238/1000 趙細歡 王思越 王君堯 131.53×360＝47,350.8 262.76×10000＝2,627,600 共計2,674,950.8 （連帶）373/1000  總計 7,167,672 1000/1000